【裁判字號】    98,易,148
【裁判日期】    980511
【裁判案由】    詐欺
【裁判全文】
臺灣高雄地方法院刑事判決               98年度易字第148號
公  訴  人  臺灣高雄地方法院檢察署檢察官
被      告  甲○○
上列被告因詐欺案件，經檢察官提起公訴（97年度偵緝字第2151
號），本院判決如下：
    主  文
甲○○連續意圖為自己不法之所有，以詐術使人將本人之物交付
，處有期徒刑捌月，減為有期徒刑肆月，如易科罰金，以銀元參
佰元即新臺幣玖佰元折算壹日。
    事  實
一、甲○○明知自己無支付能力，然為獲取合會金供己花用，詎
    基於詐欺取財之概括犯意，意圖為自己不法之所有，於取得
    不知情之丙○○（另案通緝中）同意後，先於民國95年3 月
    25日，在高雄市○○區○○路83號乙○○之住處，向乙○○
    佯稱：伊與丙○○欲參加其所召集之合會各1 會等語，使乙○○誤信甲○○與丙○○均欲加入合會，且因甲○○表示願
    擔保丙○○之信用，因而誤信其等均有償付會款之資力，而
    同意其等參加上開合會2 會（會期自95年3 月25日起至98年
    4 月25日止，每會新臺幣（下同）5,000 元，採內標制，開
    標地點：乙○○前揭住處，底標500 元，單月每月25日開標
    ，雙月每月10日、25日開標、會員（包括會首）57人）。甲○○旋於95年4 月25日（第3 會）以高達1,800 元之標金得
    標，得標後並於同年月29日，委託丙○○交付發票人為甲○○、面額5,000 元之本票54紙予乙○○供擔保，以取信於乙○○確欲擔負日後會款之繳納，以此詐術致乙○○陷於錯誤
    ，而將收取之會款179,600 元（起訴書誤載為165,000 元）
    託由丙○○轉交予甲○○；又於95年5 月25日（第4 會），
    承前詐欺取財之概括犯意及為自己不法所有之意圖，假丙○○名義以高達2,000 元之標金得標，得標後並於同年月29日
    ，由丙○○交付發票人為丙○○、背書人為甲○○、面額5,
    000 元之本票53紙予乙○○供擔保，以取信於乙○○認丙○○確欲擔負日後會款之繳納，以此詐術致乙○○陷於錯誤，
    而將收取之會款169,000 元（起訴書誤載為162,000 元）交
    付予丙○○，丙○○再轉交予甲○○，因此詐得共計348,60
    0 元。嗣甲○○於取得上開2 次得標款項後，旋未再繳納會
    款，並逃逸無蹤，拒不履行清償義務，乙○○始知受騙並報
    案後，查悉上情。
二、案經乙○○訴由高雄市政府警察局三民第二分局報告臺灣高
    雄地方法院檢察署檢察官偵查起訴。
    理  由
壹、證據能力部分：
    按被告以外之人於審判外之言詞或書面陳述，除法律有規定
    者外，不得作為證據。又被告以外之人於審判外之陳述，雖
    不符前4 條之規定，而經當事人於審判程序同意作為證據，
    法院審酌該言詞陳述或書面陳述作成時之情況，認為適當者
    ，亦得為證據，刑事訴訟法第159 條第1 項、第159 條之5
    第1 項分別定有明文。查本案認定事實所引用之卷證資料，
    除原已符同法第159 條之1 至第159 條之4 規定、及法律另
    有規定等傳聞法則例外規定，而得作為證據外，其餘卷證資
    料，並無證據證明係公務員違背法定程序所取得，檢察官及
    被告於審判程序中復均同意作為認定本件犯罪事實之證據，
    且本院審酌前揭陳述作成時之情況，並無違法取證之瑕疵，
    亦認以之作為證據為適當，是本件有關被告以外之人於審判
    外之言詞或書面陳述等供述證據，依前揭法條意旨，自均得
    為證據。
貳、實體部分：
一、訊據被告固坦認於上揭時、地，以其及丙○○之名義，參加
    告訴人之合會2 會，標取前揭合會金，並交付告訴人前揭本
    票，惟矢口否認有何詐欺犯行，辯稱：其無詐欺故意，於95
    年5 月至96年2 月每月均有繳納會款，其均請丙○○幫忙送
    錢給告訴人，因每次要向告訴人拿取其所交付之本票，告訴
    人均以繁忙為由推拒，始未拿回本票，又其以丙○○名義參
    加，係經告訴人同意云云。經查：
  (一)被告標取前揭2 次合會金後，旋未再繳納會款一節，迭據告
    訴人於警詢、偵訊及本院審理時指訴綦詳（見警卷第11頁、
    97年度偵緝字第2151號卷，下稱偵卷一，第15頁、本院卷第
    18頁），被告亦於本院審理時供陳：均未取回前揭交付與告
    訴人收受之本票，其知曉票據如何使用，亦知悉繳納會款後
    ，須將本票領回等語（見本院卷第27頁），並有前揭各以被
    告、丙○○名義為發票人之本票影本各54紙、53紙，共計10
    7 紙、合會會單影本1 紙附卷可稽（見警卷第18至23頁、96
    年度偵字第31257 號卷，下稱偵卷二，第20至126 頁），衡
    情苟被告得標後確遵期繳納會款，為免日後被重複追討債權
    或經法院裁定而受強制執行之不利益，縱如被告所言告訴人
    以忙碌為由推拒，以被告之票據經驗，為保障自己權利，豈
    有不取回之理？是被告前揭所辯顯悖常情，益徵被告確於前
    揭時、地，標取前揭合會金後，均未再繳納會款，則被告於
    前揭時、地，加入告訴人合會之初始，是否即願依約繳納會
    款，要非無疑。而告訴人與被告素無仇怨，前揭證述，曾於
    供前具結，如為虛偽陳述將受偽證罪之處罰，並經檢察官及
    被告當場實施交互詰問，自較足以擔保其證詞之可信性，復
    核與事實相符，堪信屬實，益徵被告前揭所辯，委無足採。
    雖證人丙○○曾於警詢時陳稱：有多次幫被告送錢給告訴人
    等語（見警卷第7 頁），但證人丙○○亦陳稱：何種錢並不
    清楚等語（見警卷第7 頁），參以被告除參加告訴人之合會
    外，亦另向告訴人借款，且得標前均有繳納會款等情，為被
    告自承在卷（見本院卷第22頁），是證人丙○○替被告交付
    告訴人之款項，仍難認係被告標取前揭合會金後所交付之會
    款，自難為有利被告之認定。
  (二)被告於95年3 月25日，以其本人名義及丙○○之名義加入告
    訴人前揭合會後，分別於同年4 月25日及5 月25日，各以1,
    800 元、2,000 元之標金得標後，分別交付告訴人以其本人
    名義為發票人之本票54張、及以丙○○名義為發票人之本票
    53張收受一節，迭據告訴人於警詢、偵訊及本院審理時指訴
    綦詳（見偵卷一第6 頁、偵卷二第15頁、本院卷第17頁），
    亦為被告坦認在卷（見偵卷二第5 頁），並有合會單影本1
    份在卷可參（見警卷第18至23頁），足見被告於第3 會及第
    4 會之短時間內，密接標取合會金，且各以高達1,800 元、
    2,000 元之價金標取，以其每會5,000 元之金額以觀，則其
    所得合會金總款項即不豐厚，被告以此顯非合理價格標取合
    會金，顯非常情。而被告參加前揭合會時，經濟狀況未佳等
    情，業據被告於本院坦承不諱，核與告訴人於偵查及本院審
    理之指訴相符（見偵卷二第15頁、本院卷第20頁）。復稽之
    參加合會均須定期繳納會款，而被告加入合會時已財務困窘
    ，除以自己名義外，更假借丙○○名義加入，共參加2 會，
    已如前述，則被告明知以其資力，參加1 會已難負擔會款之
    繳納，豈有資力參加2 會？況且，被告於第3 、4 會得標後
    ，單月份僅須繳納會款1 萬元，雙月份僅須繳納2 萬元，金
    額非鉅，惟被告竟1 期未繳，足見其加入合會之目的僅在快
    速獲取現金，並無意繳納會款，是被告於加入告訴人合會之
    初始，即無支付會款之意，主觀上有不法所有之意圖甚明。
    雖被告於標取前揭合會金前有繳納會款等情，業據告訴人證
    述在卷（見偵卷一第8 頁），惟此僅被告為獲取告訴人之信
    賴，以圖標取合會金之權利，尚難遽認被告有支付會款之真
    意，自不得為有利被告之認定，附此敘明。
  (三)又被告1 人參加2 會之舉（已如前述），使告訴人誤信丙○○確有加入合會之意，減低告訴人對被告入會資格之判斷，
    且快速標取合會金後，並提出前揭本票交付告訴人收受，使
    告訴人誤信其確有按期繳納會款之意，因而陷於錯誤同意被
    告分別以本人及丙○○名義加入其合會，並於得標後，分別
    為其收取合會金而交付，客觀上被告自有施用詐術之情無訛
    。雖被告辯稱：告訴人同意其可以丙○○名義加入合會云云
    。惟衡情會首有墊付會員會款之義務，則告訴人明知被告財
    務狀況已有問題，豈會再同意被告以他人名義入會，加重自
    己墊付會款風險？被告前揭所辯顯悖常情，委無足採。
  (四)被告於標取前揭合會金前，均按期繳納，而被告亦有依會數
    、標金領足會款一節，業據告訴人證述在卷（見本院卷第17
    、18頁），則被告於第3 會以1,800 元得標後，扣除其假冒
    丙○○為會員所應繳付之3,200 元，詐得金額為179,600 元
    （計算式：詳如附表編號1） ，而被告於第4 會以2,000 元
    得標後，扣除被告本人死會所應繳納之會款5,000 元，詐得
    金額為169,000 元（計算式：詳如附表編號2） ，則被告詐
    得金額共計348,600 元。至告訴人於警詢稱：第3 會得標16
    5,000 元、第4 會得標162,000 元云云（見警卷第10頁），
    應係誤算，委無足採，附此敘明。
  (五)綜上所述，被告所辯顯係飾卸之詞，不足採信，本件事證明
    確，被告詐欺犯行洵堪認定。
二、新舊法比較適用部分：
  ?查被告行為後，刑法部分條文業於94年1 月7 日修正，94年
    2 月2 日公布，於95年7 月1 日施行，現行刑法第2 條第1
    項規定：「行為後法律有變更者，適用行為時之法律。但行
    為後之法律有利於行為人者，適用最有利於行為人之法律。
    」上開規定乃與刑法第1 條罪刑法定主義契合，而貫徹法律
    禁止溯及既往原則，係規範行為後法律變更所生新舊法律比
    較適用之準據法，是刑法第2 條本身雖經修正，但刑法第2
    條既屬適用法律之準據法，本身尚無比較新舊法之問題，應
    一律適用裁判時之現行刑法第2 條規定以決定適用之刑罰法
    律，先予辨明。又本次刑法修正之比較新舊法，應就罪刑有
    關之共犯、未遂犯、想像競合犯、牽連犯、連續犯、結合犯
    、以及累犯加重、自首減輕暨其他法定加減原因（如身分加
    減）與加減例等一切情形，綜其全部罪刑之結果而為比較，
    最高法院95年5 月23日95年度第8 次刑庭會議決議可資參照
    。經查：
  (一)按刑法第339 條第1 項之詐欺取財罪，法定刑為5 年以下有
    期徒刑、拘役或科或併科1,000 元以下罰金，就法定最高罰
    金刑部分，依95年6 月14日修正公布，95年7 月1 日施行之
    刑法施行法第1 條之1 規定「中華民國94年1 月7 日刑法修
    正後，刑法分則編所定罰金之貨幣單位為新臺幣。94年1 月
    7 日刑法修正時，刑法分則編未修正之條文定有罰金刑者，
    自94年1 月7 日刑法修正施行後，就其所定數額提高為30倍
    。但72年6 月26日至94年1 月7 日新增或修正之條文，就其
    所定數額提高為3 倍」，經比較結果關於法定刑最高罰金部
    分，修正前後規定並無不同（新法以新臺幣為貨幣單位，修
    正施行後，就其所定數額提高為30倍，實際與行為時法罰金
    刑相同），不生法律變更比較問題，即無刑法第2 條第1 項
    適用餘地。再就法定最低罰金刑部分，修正前刑法第33條第
    5 款原規定：「罰金：1 元以上」，依罰金罰鍰提高標準條
    例第1 條前段規定得提高2 至10倍，及現行法規所定貨幣單
    位折算新臺幣條例第2 條換算為新臺幣結果，為3 元以上，
    而修正後則規定：「罰金：新臺幣1,000 元以上，以百元計
    算之」，已將科處罰金之最低額提高至1,000 元以上，就法
    定刑最低罰金部分，修正後之規定顯非較有利於被告，故依
    現行即修正後刑法第2 條第1 項前段規定，此部分應以修正
    前刑法第33條第5 款之規定對被告較為有利。
  (二)刑法第56條連續犯之規定，業於94年2 月2 日修正公布刪除
    ，並於95年7 月1 日起施行如前述，是於新法施行修正後，
    行為人之數犯罪行為，即須分論併罰。此刪除雖非犯罪構成
    要件之變更，但顯已影響行為人刑罰之法律效果，自屬法律
    有變更，依修正後刑法第2 條第1 項前段規定，比較新、舊
    法結果，仍應以行為時法律即舊法論以連續犯對被告較為有
    利。
  (三)關於罰金之加減，修正前刑法第68條規定「拘役或罰金加減
    者，僅加減其最高度。」修正後併入刑法第67條規定「有期
    徒刑或罰金加減者，其最高度及最低度同加減之。」是罰金
    刑之加減，原僅以最高度加減計之，惟修正後最低度併同加
    減之，比較新舊法，自以修正前刑法第68條對被告較為有利
    。
  (四)本院經綜合全部罪刑之結果，在適用「罪刑綜合比較原則」
    、「擇用整體性原則」（最高法院27年上字第2615號判例意
    旨參照），本案應一體適用被告行為時之法律對其較為有利
    。
  (五)又關於易科罰金部分，刑法第41條第1 項前段關於易科罰金
    之規定，原規定：「犯最重本刑為5 年以下有期徒刑以下之
    刑之罪，而受6 個月以下有期徒刑或拘役之宣告，因身體、
    教育、職業、家庭之關係或其他正當事由，執行顯有困難者
    ，得以1 元以上3 元以下折算1 日，易科罰金。」修正為「
    犯最重本刑為5 年以下有期徒刑以下之刑之罪，而受6 個月
    以下有期徒刑或拘役之宣告者，得以新臺幣1,000 元、2,00
    0 元或3,000 元折算1 日，易科罰金。」惟修正前，依刪除
    前罰金罰鍰提高標準條例第2 條提高時，易科罰金之折算標
    準最高為銀元300 元，最低為銀元100 元即新臺幣900 元或
    300 元，經比較新舊法，以被告行為時之法律對被告較為有
    利，自應依刑法第2 條第1 項前段規定，適用修正前刑法第
    41條第1 項之規定。
三、論罪科刑部分：
    核被告所為，係犯刑法第339 條第1 項之詐欺取財罪。被告
    利用不知情之丙○○遂行上揭詐欺犯行，為間接正犯。又被
    告先後2 次詐欺取財犯行，均時間緊接、犯罪構成要件相同
    ，均係基於概括犯意反覆為之，為連續犯，應依修正前刑法
    第56條規定以一罪論，並依法加重其刑。爰審酌被告不思以
    正途牟利，加入合會詐取合會金後，旋不予繳納會款，破壞
    合會藉由信賴、互助籌取資金之功能，詐騙金額達348,600
    元，告訴人所受損害非微、迄今尚未與告訴人和解，亦未賠
    償，犯罪後猶飾詞狡辯，犯後態度未佳等一切情狀，量處如
    主文所示之刑。又被告犯罪時間係在96年4 月24日以前，合
    於中華民國九十六年罪犯減刑條例（下稱減刑條例）第2 條
    第1 項第3 款減刑條件，依法減輕其宣告刑2 分之1 ，並定
    其易科罰金之折算標準。雖按減刑條例施行前（96年7 月16
    日），經通緝而未於中華民國96年12月31日以前自動歸案接
    受偵查、審判或執行者，不得依本條例減刑，減刑條例第5
    條定有明文。惟查被告本案係於97年1 月24日經檢方通緝，
    而於同年9 月10日緝獲歸案等情，有臺灣高雄地方法院檢察
    署通緝書、撤緝通緝書各1 份在卷可稽（見偵卷二第3 、10
    頁），足徵被告係於減刑條例施行後遭通緝，自無前揭法規
    之適用，併此敘明。
據上論斷，應依刑事訴訟法第299 條第1 項前段，刑法第2 條第
1項 前段、修正前刑法第56條、刑法第339 條第1 項、修正前刑
法第41條第1 項前段，刑法施行法第1 條之1 第1 項，刪除前罰
金罰鍰提高標準條例第2 條，現行法規所定貨幣單位折算新臺幣
條例第2 條，中華民國九十六年罪犯減刑條例第2 條第1 項第3
款、第7 條、第9 條，判決如主文。
本案經檢察官丁○○到庭執行職務。
中    華    民    國    98    年    5     月    11    日
                  刑事第九庭    審判長法  官   鄭詠仁
                                      法  官   方錦源
                                      法  官   謝枚霏
附表：
┌──┬─────────────────────────┐
│編號│計算式                                            │
├──┼─────────────────────────┤
│    │5,000 元（會首）＋5,000 元（第2 會死會會員）＋（57│
│一  │－3） ×（5,000 元－1,800 元）－3,200 元（被告假冒│
│    │丙○○繳納之會款）＝179,600 元                    │
├──┼─────────────────────────┤
│    │5,000 元（會首）＋5,000 元（第2會死會會員）＋5000 │
│二  │元－5,000 元（被告繳付之會款）＋（57－4） ×（5,00│
│    │0 元－2,000 元）＝169,000 元                      │
└──┴─────────────────────────┘
以上正本證明與原本無異。
如不服本判決應於收受送達後10日內向本院提出上訴書狀，並應
敘述具體理由；如未敘述上訴理由者，應於上訴期間屆滿後20日
內向本院補提理由書（均須按他造當事人之人數附繕本）「切勿
逕送上級法院」。
中    華    民    國    98    年    5     月    11    日
                                      書記官   楊馥如
附錄本判決論罪之法條：
刑法第339條第1項
（普通詐欺罪）
意圖為自己或第三人不法之所有，以詐術使人將本人或第三人之
物交付者，處5 年以下有期徒刑、拘役或科或併科1 千元以下罰
金。


司法院資訊處製作；財團法人民間司法改革基金會備份。
